臺灣高等法院刑事判決　　　　　　　 100年度交上易字第53號
上　訴　人
即　被　告　李建成
上列上訴人因過失傷害案件，不服臺灣基隆地方法院99年度交易
字第77號，中華民國99年12月7日第一審判決（起訴案號：臺灣
基隆地方法院檢察署99年度偵字第2032號），提起上訴，本院判
決如下：
    主  文
上訴駁回。
    事  實
一、李建成係計程車司機，以駕駛車號551-B9營業用小客車搭載
    旅客為業，為從事駕駛業務之人，於民國（下同）98年11月
    6日下午3時30分許，駕駛前述營業用小客車，沿基隆市○○
    路往西定路方向行駛，途經基隆市○○路125號前無號誌、
    未劃分快慢車道交岔路口之際，本應注意左轉彎時，應距離
    交岔路口30公尺前顯示方向燈或手勢，且轉彎車應讓直行車
    先行，而依當時天候晴、日間自然光線、路面乾燥無缺陷、
    亦無障礙物、視距良好等客觀情形，並無不能注意之特別情
    事，竟疏於注意且未打左轉方向燈，致同向行駛於其後側由
    李文騎乘車號NM7-133號重型機車，因認李建成駕駛之計程
    車欲靠右停車載客，而由李建成所駕駛之自小客車左方超車
    ，而與李建成同向併行，未料李建成貿然打方向燈旋向左行
    駛，導致李建成駕駛車輛車頭左側撞擊李文機車車身右側，
    致李文人車倒地，並受有右前臂及右腿右腳擦傷等傷害。
二、案經李文訴由基隆市警察局第四分局報請臺灣基隆地方法院
    檢察署檢察官偵查起訴。
    理  由
一、按本件認定事實所引用，本件卷內所有卷證資料（包含人證
    與文書證據），並無證據證明係公務員違背法定程序所取得
    ；而檢察官、被告於審判期日對法院提示之卷證，均表示沒
    意見等語，且卷內之文書證據，亦無刑事訴訟法第159條之4
    之顯有不可信之情況，與不得作為證據之情形，且經本院審
    酌其作成之情況，認為適當。綜上，依刑事訴訟法第159條
    至159條之5之規定，本件認定事實所引用之本件卷證所有證
    據（包含人證與文書證據），均有證據能力，合先敘明。
二、訊據被告固坦承於上揭時、地有駕駛車號551-B9營業用小客
    車與告訴人李文騎乘車號NM7-133普通重型機車發生車禍，
    致李文因而受有右前臂、右腿右腳擦傷等傷害，惟矢口否認
    有何業務過失傷害犯行，辯稱：該路段是社區門口，突然有
    人想要穿越馬路，所以伊有向左偏行，且伊認為該路段是雙
    黃線，社區門口是禁止超車的，不應該有人會從我左邊超車
    ，且行人是突然從右邊衝出，伊直覺反應當然要往左閃避云
    云。惟查：
  (一)被告為職業計程車司機，係從事業務之人，於98年11月6日
    下午3時30分許，駕駛車牌號碼551-B9號營業用小客車，行
    經基隆市○○路125號前交岔路口，欲左轉進入復興路212巷
    時，與告訴人李文駕駛之沿基隆市○○路往西定路方向之車
    牌號碼NM7-133號重型機車發生碰撞，告訴人人車倒地，因
    而右前臂、右腿右腳擦傷等傷害之事實，業據被告自始供承
    不諱，復經告訴人即證人李文於偵查、原審審理中到庭證述
    明確（見偵卷第31頁至第33頁、第41頁至第42頁、原審99年
    11月17日審判筆錄），且有道路交通事故現場圖、道路交通
    事故調查報告表(一)、(二)、基隆長庚醫院診斷證明書各1份、
    現場及車損照片12幀在卷可參（見偵卷第9頁至第24頁），
    自堪信為真實。
  (二)查告訴人李文之機車右側排氣管受創，被告之營業小客車左
    側車頭受損，左前輪上方有些許撞擊凹痕等情，有卷附車損
    照片可憑，參酌被告於原審準備程序供稱：伊在左轉時，告
    訴人的車撞到伊的左前輪上方等語，證人李文於原審證稱：
    當時在復興路125號的三叉路口，被告車子靠右慢慢行駛，
    我當時是直行，不是超車，被告的車子突然往左，就撞到我
    。且我當時已經騎到交岔路口，已經超過雙黃線的位置，被
    告的車子撞到我的排氣管，我車子就倒下，所以玻璃碎片的
    位置就是撞擊的位置等語。被告有把我及機車扶起來，並把
    我扶到路邊，且被告將我的車往後移等語（見原審卷第36-3
    7頁），足認肇事之際，機車之右側車身係與營業小客車之
    左前輪發生碰撞。被告車頭向左偏，及碰撞點係在營業小客
    車之左前輪而非車尾等情狀可知，在兩車發生碰撞前，告訴
    人李文之機車已在被告之營業小客車左後方而非正後方行駛
    。又前揭機車在路面並未留有刮地痕，且在路面人孔蓋處留
    有李文所駕駛重型機車之玻璃碎片，告訴人遭撞擊時車輛應
    旋即倒下，並無往前滑行，被告駕駛之營業小客車則於肇事
    後有向後移動，且將告訴人李文駕駛之重型機車移至路邊等
    情，亦有卷附現場圖及照片可佐，足徵告訴人李文所述係因
    被告突然左轉，致其車閃避不及等情，應屬有據，而堪予採
    信。至被告雖辯稱：告訴人之機車有於雙黃線超車之違規云
    云，惟依現場照片顯示，告訴人李文機車倒地之人孔蓋處係
    三岔路，二車擦撞地點並無雙黃線，且距雙黃線已有數公尺
    ，縱告訴人先前有超車之事實，亦無證據顯示渠於雙黃線超
    車，被告此部分辯解顯無從採憑。
  (三)按汽車行駛至交岔路口，左轉彎時，應距交岔路口三十公尺
    前顯示方向燈或手勢，換入內側車道或左轉車道，行至交岔
    路口中心處左轉，且轉彎車應讓直行車先行，道路交通安全
    規則第102條第1項第5款、第7款定有明文。查被告於事故發
    生前並未察覺告訴人來車，且根本未打方向燈等情，業據其
    於警詢、偵訊及本院審理時供述明確，而依道路交通事故調
    查報告之記載，事故現場為無號誌交岔路口，並無任何障礙
    物，被告亦自承肇事當時係突見行人自右衝出，依直覺往左
    偏，顯見伊左轉未依上開規定，致肇本件車禍。復依附卷之
    交通事故調查報告表所示：肇事當時天氣為晴天、該路段路
    面乾燥、無缺陷及障礙物，視距良好，而被告為考有職業駕
    駛執照之人，應熟知上開交通安全規則，若稍加注意，即可
    採取適切之措置以避免本件車禍事故之發生，故依當時之情
    形，被告顯無不能注意之情事，其竟疏未注意及此，以致肇
    事致人受傷，其有應注意能注意而不注意之過失責任，至為
    灼然。被告上開駕駛車輛違規左轉，與告訴人之受傷結果間
    ，具有相當因果關係。
  (四)本件車禍送臺灣省基宜區車輛行車事故鑑定委員會鑑定，認
    為雙方警檢訊均不一致，依卷附現有跡證資料，無法研判二
    車確實撞擊型態，而因肇事實情不明，無法鑑定等情，有該
    委員會於99年6月9日基宜鑑字第0995001262號鑑定意見書1
    份附卷可稽，惟本案事實既經本院認定如前，自不因鑑定委
    員會無法鑑定，而據採該報告作有利於被告之認定，併予敘
    明。
三、被告上訴略以：依卷附現場照片所示，本件車禍二車之撞擊
    點，分別為告訴人機車之右車身及被告計程車之左前輪輪弧
    ，倘被告車輛當時係要左轉，若為被告計程車撞上告訴人機
    車時，應會造成被告車輛前保險桿，並非左前輪輪弧撞擊告
    訴人機車右車身，或為告訴人機車撞上被告計程車時，應會
    造成告訴人機車之前輪（並非右車身）撞擊被告計程車之左
    前輪輪弧，上開二種撞擊均不會有上開結果，應是兩車車行
    方向一致併行之情形始有可能。所以當時情形應係告訴人違
    規超車，而被告恰巧因閃避行人而車身左偏，致兩車擦撞而
    肇事，非因上訴人違規左轉。依道路交通管理處罰條例第47
    條第3項、第4項規定，汽機車超車時應經前車表示允讓或靠
    邊慢行，並與前車保持安全距離後始得超車，告訴人超車時
    ，被告並不知情，故不可能為允讓之表示，且其未與前車保
    持安全距離，致生本件車禍，雖鑑定委員會無法鑑定肇事責
    任之歸屬，但告訴人違規甚明，就本件車禍應負重大過失責
    任，不能完全歸責於被告。事發後被告亦表示願負道義責任
    ，告訴人卻索賠60萬元，本案始纏訟至今云云。惟查，依被
    告所供，伊係突見行人自右衝出，依直覺往左偏，係行車方
    向往左變更，即應依道路交通安全規則第102條之左轉相關
    規定為之，被告未依上開規定突然向左行駛，自屬違反上開
    規定。再依現場圖及肇事現場照片所示，肇事地點為三叉路
    口，非繪有雙黃線之禁止超車區域，且依當時狀況係二車同
    向併行，而觀之二車受損處分別為告訴人機車之右側排氣管
    及被告計程車之左側車頭之情，可知事發當時告訴人駕駛之
    機車車頭已逾被告駕駛之計程車，顯係被告所駛計程車突然
    違規偏左行，始會撞及告訴人之機車之排氣管，致告訴人人
    車倒地，告訴人就被告之違規行為無從防止，自無過失可言
    ，被告辯稱告訴人與有過失云云，自無可採。
二、核被告所為，係犯刑法第284條第2項前段之業務過失傷害罪
    。被告於犯罪未發覺前，停留現場，並向前往現場處理之員
    警承認為肇事者乙節，有基隆市○○○道路交通事故肇事人
    自首情形紀錄表在卷可參（見偵卷第18頁），核其情節，與
    「自首」之例相符，得依刑法第62條前段規定，減輕其刑。
    原審因適用刑法第284條第2項前段，審酌被告本應注意左轉
    彎時，應距離交岔路口30公尺前顯示方向燈或手勢，且轉彎
    車應讓直行車先行，致使告訴人受有事實欄所載傷勢，並審
    酌被告素行良好，並無前科，及告訴人所受傷勢、被告犯後
    態度等一切情狀，量處被告有期徒刑2月，並諭知易科罰金
    之折算標準。經核認事用法均無違誤，量刑亦稱妥適。被告
    上訴主張告訴人亦有過失，為無理由，應予駁回。
據上論斷，應依刑事訴訟法第368條，判決如主文。
本案經檢察官劉斐玲到庭執行職務。
中    華    民    國   100    年    3     月    29    日
            刑事第十六庭審判長法  官  陳晴教
                              法  官  吳啟民
                              法  官  王敏慧
以上正本證明與原本無異。
不得上訴。
                              書記官  丁淑蘭
中    華    民    國   100    年    3     月    29    日
附錄：本案論罪科刑法條全文
中華民國刑法第284條
（過失傷害罪）
因過失傷害人者，處 6 月以下有期徒刑、拘役或 5 百元以下罰
金，致重傷者，處 1 年以下有期徒刑、拘役或 5 百元以下罰金
。
從事業務之人，因業務上之過失傷害人者，處 1 年以下有期徒
刑、拘役或 1 千元以下罰金，致重傷者，處 3 年以下有期徒刑
、拘役或 2 千元以下罰金。